臺灣高等法院刑事判決
110年度上易字第439號
上  訴  人  臺灣士林地方檢察署檢察官
上  訴  人  
即  被  告  朱志忠




上列上訴人因被告違反毒品危害防制條例案件，不服臺灣士林地
方法院109年度簡上字第136號，中華民國109年12月29日第一審
判決（起訴案號：臺灣士林地方檢察署109年度毒偵字第198號）
，提起上訴，本院判決如下：
    主  文
上訴駁回。
    理  由
一、公訴意旨略以：被告甲○○前因施用毒品案件，經送觀察、勒
    戒後，認無繼續施用毒品之傾向，於民國98年9月2日釋放出
    所，並由臺灣基隆地方檢察署檢察官以98年度毒偵字第967
    、1312號為不起訴處分確定。另㈠因竊盜案件，經原審法院
    以98年度審易字第1221號判決判處有期徒刑4月確定；㈡復因
    竊盜等案件，經臺灣桃園地方法院以98年度審易字第935號
    判決判處有期徒刑1年、5月，定應執行有期徒刑1年3月確定
    ；㈢又因竊盜案件，經臺灣基隆地方法院以98年度易字第174
    號判決判處有期徒刑8月，經上訴為本院以98年度上易字第2
    089號判決上訴駁回確定；㈣再因竊盜案件，經臺灣基隆地方
    法院以98年度易字第478號判決判處有期徒刑4月、7月，定
    應執行有期徒刑10月確定；㈤復因竊盜案件，經臺灣新竹地
    方法院以99年度審竹簡字第366號判決判處有期徒刑5月確定
    ；㈥另因竊盜案件，經臺灣新竹地方法院以99年度審易字第5
    8號判決判處有期徒刑4月、4月，定應執行有期徒刑7月確定
    ；㈦後因竊盜案件，經臺灣桃園地方法院以99年度審易字第8
    57號判決判處有期徒刑6月確定；㈧末因違反槍砲彈藥刀械管
    制條例等案件，經臺灣新竹地方法院以99年度訴字第306號
    判決判處有期徒刑3年4月，併科罰金新臺幣6萬元確定；嗣
    由臺灣新竹地方法院以100年度聲字第525號裁定就㈠至㈧所示
    之罪刑，定應執行有期徒刑7年3月確定，與前所犯竊盜案件
    殘刑有期徒刑1年8月12日，及前揭所定罰金易服勞役部分接
    續執行，於105年8月24日因縮短刑期假釋出監，並付保護管
    束，於107年3月31日保護管束期滿未經撤銷假釋，所餘刑期
    以已執行論（於本件構成累犯）。又因施用第二級毒品案件
    ，經臺灣基隆地方檢察署檢察官以107年度毒偵字第1931號
    為附命完成戒癮治療之緩起訴處分確定，嗣因違反緩起訴處
    分應履行事項，經該署檢察官撤銷緩起訴處分後提起公訴，
    經臺灣基隆地方法院以108年度基簡字第1636號判決判處有
    期徒刑2月、2月，定應執行有期徒刑3月確定。詎其仍不知
    悔改，基於施用第二級毒品甲基安非他命之犯意，於108年11
    月10日晚上某時，在新北市○○區○○街0巷0號居所內，以將甲
    基安非他命放置入玻璃球吸食器內燒烤吸食煙霧之方式，施
    用第二級毒品甲基安非他命1次。嗣於108年11月12日11時40
    分許，因另案遭通緝，為警在上址查獲，當場扣得改造手槍
    1把、9mm子彈7顆、智慧型手機1台、平板電腦1台（上開扣
    押物另案偵辦）、安非他命吸食器2組，並得其同意採集尿液
    送驗，結果呈安非他命、甲基安非他命陽性反應。因認被告
    涉犯毒品危害防制條例第10條第2項之施用第二級毒品罪嫌
    云云。
二、按刑事訴訟法第303條第1款規定，案件有起訴之程序違背規
    定之情形者，應諭知不受理之判決。此所稱之起訴之程序違
    背規定，係指檢察官提起公訴之訴訟行為於程序上有違法律
    之規定而言。而提起公訴之訴訟行為是否於程序上有違法律
    規定，原則上，固是以起訴時所存在之事項及法律規定為判
    斷，惟檢察官起訴後始發生之情事變更事由，致法院不能為
    實體審理及判決亦屬「起訴之程序違背規定」（最高法院10
    9年度台上字第3826號判決意旨參照）。
三、次按毒品危害防制條例於109年1月15日經修正公布第20條、
    第23條等條文，並增訂第35條之1，自同年7月15日施行生效
    。修正後毒品危害防制條例第20條第3項規定：「依前項規
    定為觀察、勒戒或強制戒治執行完畢釋放後，3年後再犯第1
    0條之罪者，適用前2項之規定」。同條例第23條第2項規定
    ：「觀察、勒戒或強制戒治執行完畢釋放後，3年內再犯第1
    0條之罪者，檢察官或少年法院（地方法院少年法庭）應依
    法追訴或裁定交付審理」。另同條例第35條之1第2款規定：
    「審判中之案件，由法院或少年法院（地方法院少年法庭）
    依修正後規定處理；依修正後規定應為不起訴處分或不付審
    理之裁定者，法院或少年法院（地方法院少年法庭）應為免
    刑之判決或不付審理之裁定」，亦即法院就審判中之施用毒
    品案件，應依上揭修正後規定處理。本次修正之毒品危害防
    制條例第20條第3項及第23條第2項規定，雖僅將原條文之再
    犯期間由「5年」改為「3年」，惟鑑於採取傳統刑事機構式
    處遇，將施用毒品者當作「犯人」處理，其施用人數及再犯
    率仍高，將施用毒品者監禁於監獄內，僅能短期間防止其接
    觸毒品，因慣用毒品產生之「心癮」根本無法根除，並慮及
    毒品危害防制條例施行多年累積之戒毒經驗及實效，暨逐步
    擴充之醫療、戒癮機構、專業人力、社區支援系統等資源，
    尤以本次毒品危害防制條例第24條修正，擴大檢察官對施用
    毒品者附條件緩起訴處分之範圍，使其能視個案具體情形給
    予適當多元社區處遇。準此，本次修正後對於施用毒品者之
    思維，自應與時俱進，擺脫以往側重於「犯人」身分之處罰
    ，著重其為「病患」之特質，並以「治療」疾病為出發點，
    重新評價前揭所謂「3年後再犯」之意義。而毒品戒除不易
    ，須經長期且持續之治療，為醫療及司法界之共識，施用毒
    品者既被視為「病患性犯人」，最佳處遇方式即為治療，期
    能逐漸減少毒品施用之頻率及數量，進而達到戒除毒癮的完
    全治癒目標。對於施用毒品者之治療方式，有機構外之處遇
    （如自行赴醫院戒癮、附命完成戒癮治療緩起訴處分等），
    或機構內之觀察、勒戒或強制戒治；至對施用毒品者科以刑
    罰，無非在運用刑罰之一般預防功能以嚇阻毒品之施用。基
    於憲法保障人民之生存權，及根據每個國民生存照顧需要提
    供基本給付之理念，為協助施用毒品者戒除毒癮復歸社會，
    對於經監獄監禁處遇後仍再犯之施用毒品者，更應恢復以機
    構內、外之治療協助其戒除毒癮。此即本次修正毒品危害防
    制條例第20條第3項關於施用毒品者所謂「3年後再犯」係何
    所指之立法真諦。換言之，除檢察官優先適用同條例第24條
    命附條件緩起訴處分處遇（不論幾犯，亦無年限）外，對於
    施用毒品初犯者，即應適用第20條第1項、第2項為機構內之
    觀察、勒戒或強制戒治；若於上開機構內處遇執行完畢釋放
    後，「3年內再犯」者，依第23條第2項規定，應依法追訴；
    倘於「3年後再犯」，自應再回歸到傳統醫療體系機構內重
    為觀察、勒戒或強制戒治之治療。是對於戒除毒癮不易者，
    唯有以機構內、外處遇及刑事制裁等方式交替運用，以期控
    制或改善其至完全戒除毒癮。是以，現行毒品危害防制條例
    既認施用毒品者具有「病患性犯人」特質，強調治療勝於處
    罰、醫療先於司法，對於第20條第3項及第23條第2項所謂「
    3年後（內）再犯」，自應以3年為期，建立定期治療之模式
    。準此，第20條第3項規定中所謂「3年後再犯」，只要本次
    再犯（不論修正施行前、後）距最近1次觀察、勒戒或強制
    戒治執行完畢釋放，已逾3年者，即該當之，不因其間有無
    犯第10條之罪經起訴、判刑或執行而受影響（最高法院109
    年度台上大字第3826號裁定意旨參照）。
四、再按現行毒品危害防制條例對於施用第一級或第二級毒品罪
    者，進入司法程序之戒癮治療方式，係採取「觀察、勒戒或
    強制戒治」與「附命完成戒癮治療之緩起訴處分」雙軌制，
    其目的同在給予施用毒品者戒毒自新機會。是以，被告既同
    意參加「戒癮治療」，並由檢察官採行「附命緩起訴」方式
    ，且完成「附命緩起訴」所採用之戒癮治療，事實上已接受
    等同「觀察、勒戒或強制戒治」執行完畢釋放之處遇（最高
    法院109年度台非字第76號判決意旨參照）。反之，縱經檢
    察官為附命完成戒癮治療之緩起訴處分，若被告未完成戒癮
    治療，即無從視為事實上已經「觀察、勒戒或強制戒治」執
    行完畢，仍有觀察、勒戒及強制戒治制度之適用，俾利以機
    構內之處遇方式協助其戒除毒癮，檢察官亦得為不同條件或
    期限之緩起訴處分。　　
五、經查：
　㈠被告前因施用第二級毒品案件，經臺灣基隆地方法院以98年
    度毒聲字第113號裁定送觀察、勒戒後，因認無繼續施用毒
    品傾向，於98年9月2日執行完畢釋放出所，並由臺灣基隆地
    方檢察署檢察官以98年度毒偵字第967號案件為不起訴處分
    確定。又因施用第二級毒品甲基安非他命之犯行，經臺灣基
    隆地方檢察署檢察官以107年度毒偵字第1931號為附命完成
    戒癮治療之緩起訴處分確定，惟於緩起訴期間內，被告因未
    履行完成戒癮治療，經同署檢察官以108年度撤緩字第231號
    撤銷緩起訴處分確定，並以108年度撤緩毒偵字第325號提起
    公訴，有本院被告前案紀錄表附卷可憑（本院卷第50至51、
    61、64、73頁）。是被告前雖曾經檢察官為附命完成戒癮治
    療之緩起訴處分，惟因其並未完成戒癮治療而遭撤銷，尚難
    等同曾受「觀察、勒戒或強制戒治」執行完畢釋放之處遇。
　㈡查被告於108年11月10日晚間某時許，再犯施用第二級毒品甲
    基安非他命，距被告最近一次觀察、勒戒或強制戒治執行完
    畢之日（即98年9月2日），已逾3年，核屬毒品危害防制條
    例第20條第3項所規定之「3年後再犯」。揆諸前開說明，本
    件仍應依修正後之毒品危害防制條例第20條第3項、現行同
    條例第24條等規定，由檢察官基於一次性之整體規劃而重啟
    處遇程序，視被告個案情形，是否適合「觀察、勒戒或強制
    戒治」或給予「附命完成戒癮治療緩起訴處分」之機會。檢
    察官逕予提起公訴，法院無從替代檢察官為上開合義務性之
    裁量處遇，應認本件起訴程序違背規定，且無從補正。原審
    因而不經言詞辯論，逕為諭知不受理，並無違誤。檢察官上
    訴意旨認法院應依職權逕為觀察、勒戒之裁定，被告上訴意
    旨主張原審簡易判決之訴訟條件並無欠缺，請求判處有期徒
    刑，均無理由，應予駁回，並不經言詞辯論為之。
據上論斷，應依刑事訴訟法第368條、第372條，判決如主文。
中　　華　　民　　國　　110 　年　　3 　　月　　10　　日
                  刑事第二十五庭審判長法　官  邱滋杉
                                      法　官  黃翰義
                                      法　官  陳彥年
以上正本證明與原本無異。
不得上訴。                                      
                                      書記官  彭秀玉　
中　　華　　民　　國　　110 　年　　3 　　月　　11　　日